【裁判字號】    97,訴,5123
【裁判日期】    971022
【裁判案由】    債務人異議之訴
【裁判全文】
臺灣臺北地方法院民事判決              97年度訴字第5123號
原      告  乙○○即曾南雄
訴訟代理人  李金澤律師
複  代理人  陳麗玢律師
被      告  國泰世華商業銀行股份有限公司
法定代理人  汪國華
訴訟代理人  李東江
            甲○○
上列當事人間債務人異議之訴事件，本院於民國97年10月8日言
詞辯論終結，判決如下：
    主      文
原告之訴駁回。
訴訟費用由原告負擔。
    事實及理由
一、原告主張：訴外人戴心真於民國83年9月21日，由原告之父
    即訴外人曾明富擔任連帶保證人，向被告借款新臺幣（下同
    ）1,597,612元，惟屆期未清償。曾明富於85年1月29日已死
    亡，被告遂對曾明富之全部繼承人發支付命令，原告因少不
    更事未為異議因而確定。被告於96年間以該支付命令為執行
    名義，聲請本院就原告每月薪資三分之一為強制執行，經本
    院以96年度執字第60887號強制執行事件執行在案。但依96
    年12月14日修正、97年1月2日施行之民法第1148條第2項規
    定，原告所應承擔之保證債務僅以繼承曾明富之遺產
    215,293元為限，爰依強制執行法債務人異議之訴規定提起
    本件訴訟。爰聲明求為：本院96年執字第60887號給付借款
    強制執行事件，除本金215,293元外所為之強制執行程序應
    予撤銷。
二、被告則以：戴心真僅繳款付息至84年12月20日後即未依約繳
    款，被告遂持戴心真及曾明富所共同簽發之本票向台南地方
    法院聲請本票裁定，故本件係於原告繼承開始前即發生代負
    履行責任之保證契約債務，並不適用民法第1148條第2項規
    定，債務人仍應負全部清償責任等語，資為抗辯。而聲明求
    為原告之訴駁回。
三、查原告父親曾明富於85年1月29日死亡，原告繼承曾明富之
    遺產金額為215,293元。戴心真於83年9月21日由曾明富擔任
    連帶保證人，向被告借款1,597,612元（被告原名匯通商業
    銀行股份有限公司，前與國泰商業銀行股份有限公司即原第
    一信託投資股份有限公司合併，合併基準日92年10月27日，
    被告為存續銀行，被告嗣更名為國泰世華商業銀行股份有限
    公司，見本院卷第8頁至第10頁之公司變更登記事項卡），
    惟自84年12月20日起即未清償，被告遂對曾明富之全部繼承
    人發支付命令，原告並未異議因而確定。被告於96年間聲請
    就原告每月薪資三分之一為強制執行，並經本院以96年度執
    字第60887號執行事件在案之事實，為兩造所不爭（見本院
    卷第15頁背面、第30頁），核與本院96年度執字第60887號
    執行卷宗相符，信屬實在。茲本件應審究者為系爭繼承債務
    之情形，是否與民法第1148條第2項規定相符。
四、按繼承人對於繼承開始後，始發生代負履行責任之保證契約
    債務，以因繼承所得之遺產為限，負清償責任，民法第1148
    條第2項定有明文。繼承在民法繼承編中華民國九十七年一
    月四日前開始，繼承人對於繼承開始後，始發生代負履行責
    任之保證契約債務，由其繼續履行債務顯失公平者，得以所
    得遺產為限，負清償責任，民法繼承編施行法第1-2條第1項
    亦有明文。核民法第1148條第2項規定之立法理由：被繼承
    人之保證契約債務，與被繼承人之一般債務相同，均為繼承
    之標的，其保證債務如於被繼承人生前即已發生代負履行責
    任，則被繼承人死亡時，其繼承人除主張限定繼承或拋棄繼
    承外，應依第一項規定概括承受；至於被繼承人死亡後始發
    生代負履行之保證契約債務，雖亦為繼承之標的，惟因係於
    被繼承人死亡後始發生，繼承人於繼承時無法預知，以致不
    能確實主張權益，不宜由繼承人負無限制清償責任，爰增訂
    第二項規定。故繼承人僅需以所繼承之遺產為限額就保證契
    約債務負清償責任者，必以該債務為繼承人於繼承開始後始
    發生代負履行責任之保證債務為限，蓋若被繼承人於生前即
    必須負擔保證債務清償責任，其繼承人可以限定繼承或拋棄
    繼承之方式保障自己的權利，必須主債務人於被繼承人生前
    均正常履約，嗣被繼承人死亡後始發生不依約履行致繼承人
    不及使用限定繼承或拋棄繼承保障自己權益，始有保護繼承
    人權益之必要。
五、經查，原告父親曾明富於85年1月29日死亡，但主債務人戴
    心真於84年12月20日起即發生未依約清償之情事，曾明富依
    約應就借款負全部清償責任，被告遂聲請本票裁定請求戴心
    真及曾明富連帶給付未償票款362萬元及自84年12月20日起
    至清償日止，按週年利率百分之十點六五計算之利息，為原
    告所不爭（見本院卷第30頁），並有台南地方法院85年度票
    字第1789號裁定附卷可查（見本院卷第11頁），故系爭保證
    契約之履行責任係發生在原告繼承前，自與民法第1148條第
    2項及民法繼承編施行法第1-2條第1項規定不符。原告主張
    依民法第1148條第2項規定本院96年度執字第60887號強制執
    行事件之程序超逾本金215, 293元部分，應予撤銷，自無可
    取。原告雖主張在繼承開始前，不可能發生繼承人代負保證
    責任之情況，本件應屬民法第1148條第2項規範範圍等情。
    惟民法第1148條第2項及其施行法第1-2條第1項規定之重點
    ，係在強調該保證契約發生履行責任之時間點，係在繼承人
    在繼承開始後始發生代負履行責任之保證契約，始為限定繼
    承之範圍，與繼承人自何時開始履行保證責任之時間點無涉
    ，原告此部分主張，仍無可取。
六、綜上所述，原告依強制執行法債務人異議之訴規定，請求
    本院96年執字第60887號給付借款強制執行事件，除本金
    215,293元外所為之強制執行程序應予撤銷，尚屬無據，應
    予駁回。
七、據上論結，依民事訴訟法第78條，判決如主文。
中    華    民    國    97   年      10  月     22    日
                       民事第三庭    法  官  黃書苑
以上正本係照原本作成。
如對本判決上訴，須於判決送達後二十日之不變期間內，向本院
提出上訴狀。
中    華    民    國    97   年      10  月     22    日
                                     書記官  蔡月女


司法院資訊處製作；財團法人民間司法改革基金會備份。
